ACORDAO-COMPLETO-2545651

ACÓRDÃO 2388/2022 ATA 41/2022 - PLENÁRIO

VISTOS, relatados e discutidos estes embargos de declaração opostos por Lest Engenharia Ltda. e Luiz Eduardo Studart Gomes Júnior contra o Acórdão 993/2022-TCU-Plenário;
ACORDAM os Ministros do Tribunal de Contas da União, reunidos em sessão do Plenário, ante as razões expostas pelo Relator, em:
9.1. conhecer dos presentes embargos de declaração, uma vez preenchidos os requisitos de admissibilidade previstos nos artigos 32, inciso II, e 34, caput e § 1º, da Lei 8.443/1992;
9.2. acolher os embargos de declaração opostos por Lest Engenharia Ltda. e Luiz Eduardo Studart Gomes Júnior, conferindo-lhes efeitos infringentes, de forma a tornar insubsistente os subitens 9.4 a 9.7 do Acórdão 993/2022-TCU-Plenário;
9.3. julgar regulares as contas de Lest Engenharia Ltda. e de Luiz Eduardo Studart Gomes Júnior, e dar-lhes quitação plena;
9.4. notificar os recorrentes e a Procuradoria da República no Estado do Ceará acerca desta decisão.

Embargos de declaração opostos contra decisão que apreciou recurso de reconsideração em tomada de contas especial instaurada para apurar indícios de irregularidades em obras de pavimentação no Município de Aquiraz/CE.

Município de Aquiraz - CE.

3. Recorrentes: Lest Engenharia Ltda - ME (12.312.542/0001-89); Luiz Eduardo Studart Gomes Junior (XXX.307.993-XX).

13.1. Ministros presentes: Bruno Dantas (na Presidência), Walton Alencar Rodrigues, Benjamin Zymler, Augusto Nardes, Vital do Rêgo (Relator), Jorge Oliveira e Antonio Anastasia.
13.2. Ministros-Substitutos convocados: Augusto Sherman Cavalcanti e Marcos Bemquerer Costa.
13.3. Ministro-Substituto presente: Weder de Oliveira.

VITAL DO RÊGO

Ministro Vital do Rêgo.

A presente tomada de contas especial (TCE) foi originada de constatações de auditoria realizada na modalidade Fiscalização de Orientação Centralizada (FOC) no Município de Aquiraz/CE, autuada no TC-Processo 013.676/2012-1, destinada a apurar notícias veiculadas na imprensa acerca de grupos organizados de pessoas e empresas atuando no Estado do Ceará com o intuito de realizar fraudes em licitações e de desviar recursos públicos.
As irregularidades que ensejaram apuração de débito decorreram de possíveis fraudes na execução do Contrato de Repasse 0242055-65/2007, celebrado entre o município de Aquiraz/CE e o Ministério do Turismo, no valor de R$ 1.971.585,00, cujo objeto consistia na execução de pavimentação em pedra tosca em diversos logradouros da cidade.
A decisão de mérito resultou no julgamento pela irregularidade das contas de vários responsáveis, com condenação em débito em solidariedade com a empresa Lest Engenharia Ltda. e consequente aplicação da multa do artigo 57 da Lei 8.443/1992. Por meio desse mesmo acórdão, o TCU declarou a inidoneidade da aludida empresa pelo prazo de cinco anos para licitar em certames que envolvessem recursos federais.  
Posteriormente, houve a interposição de recursos de reconsideração pelos responsáveis, apelo conhecido e parcialmente provido nos termos do Acórdão 993/2022-TCU-Plenário. Nessa decisão, este TCU excluiu a declaração de inidoneidade da empresa Lest Engenharia Ltda., a despeito de manter o julgamento das irregularidades das contas para a contratada e seu sócio administrador Luiz Eduardo Studart Gomes Junior, com condenação em débito e aplicação da respectiva multa do artigo 57 da Lei Orgânica do TCU apenas para a pessoa jurídica.  
Nesse momento, Lest Engenharia Ltda. e Luiz Eduardo Studart Gomes Junior opuseram embargos de declaração contra o Acórdão 993/2022-TCU-Plenário, em que alegam os seguintes pontos (peça 424) :
nenhum dos embargantes jamais foi objeto da investigação criminal;
contradição 1: apesar de o acórdão recorrido ter reconhecido a inexistência de ilicitude no processo licitatório e na execução do contrato de execução das obras, teria mantido a condenação em débito para a empresa apenas pelo fato de a embargante não ter o número de funcionários efetivamente alocados na obra registrado n RAIS;
contradição 2: os fundamentos da decisão embargada teriam se valido de informações de processos que tratavam da mesma auditoria, mas que não apresentavam qualquer relação direta com os fatos relacionados ao esquema ilícito apurados naqueles processos;
omissão 1: a fiscalização realizada pelo TCU não teria considerado o fato de que o sócio administrador da empresa, também embargante, foi notificado pela Delegacia da Receita Federal em Fortaleza no ano de 2012, justamente para tratar sobre o tributo recolhido relativo a mão de obra dos serviços prestados, onde se evidenciou que estava aquém do número real de trabalhadores utilizados na consecução ou execução das obras, denotando que não eram equivalentes ao indicado na RAIS jungidas às obras do Contrato objeto da presente;
 contradição 3: o fundamento trazido a afastar a decretação da inidoneidade da Empresa Embargante, confunde-se com o fundamento que manteve a condenação em débito, uma vez que no acórdão condenatório a imputação de débito teria se dado em face da contratação de empresa sem capacidade operacional para a execução das obras;
contradição 4: o Tribunal afastou a responsabilidade de todos os gestores públicos envolvidos na contratação nos termos da decisão embargada, mas manteve a condenação dos embargantes ao pagamento do débito integral e da multa correlata;
haveria aplicação de duas penalidades pelo mesmo fundamento: a aplicação da multa da Receita Federal e a aplicação da multa pelo TCU;
Em pedidos finais, os embargantes argumentam que a própria Secretaria de Recursos bem como o Ministério Público junto ao TCU reconheceram de forma uníssona que a empresa e seu sócio possuem conduta proba em relação à execução do contrato objeto de análise desses autos.
Nesse sentido, requer: " (...) a necessidade de reparo da decisão ora embargada por meio da aplicação de efeitos infringentes aos presentes embargos, a fim de se modificar os itens nº 9.1.2, 9.1.3, 9.3, 9.4, 9.5, 9.6 e 9.7 do acórdão 993/2022, julgando-se regulares as contas dos Embargantes e dando-lhes plena quitação, à semelhança do que ocorrera com todos os outros responsáveis envolvidos na demanda. "
É o relatório.

Gislene Rodrigues de Macedo (OAB/DF 32.527).

Subprocurador-Geral Lucas Rocha Furtado.

EMBARGOS DE DECLARAÇÃO CONTRA DECISÃO QUE APRECIOU RECURSO DE RECONSIDERAÇÃO EM TOMADA DE CONTAS ESPECIAL. RECURSOS REPASSADOS AO MUNICÍPIO DE AQUIRAZ/CE PARA OBRA DE PAVIMENTAÇÃO EM LOGRADOUROS. CONHECIMENTO. INEXISTÊNCIA DE OMISSÕES E CONTRADIÇÕES. NOVOS ELEMENTOS. APLICAÇÃO DE EFEITOS INFRINGENTES EM ATENÇÃO AOS PRINCÍPIOS DA EFICIÊNCIA PROCESSUAL E DO FORMALISMO MODERADO. ACOLHIMENTO. REFORMA DO ACÓRDÃO RECORRIDO. CIÊNCIA.

TOMADA DE CONTAS ESPECIAL (TCE)

não atuou.

Esse processo trata de uma tomada de contas especial instaurada em decorrência de apurações de várias auditorias realizadas em contratos no Estado do Ceará com indícios de fraude e conluio em licitações que resultaram na contratação de empresas cujo registro do número de funcionários presentes na Relação Anual de Informações Sociais (RAIS) estava aquém do necessário para executar as obras.
A partir de um processo principal foram constituídos vários outros, separados por contrato, sendo que nestes autos houve o julgamento pela irregularidade das contas de vários gestores do Município de Aquiraz/CE, bem como da empresa Lest Engenharia Ltda. e de seu sócio administrador Luiz Eduardo Studart Gomes Junior. 
O objeto da fiscalização foi um contrato de repasse celebrado entre o município de Aquiraz/CE e o Ministério do Turismo para a execução de obras de pavimentação em pedra tosca em diversos logradouros da cidade.
No acórdão de mérito também houve a condenação em débito da empresa e de alguns gestores municipais com aplicação da multa do artigo 57 da Lei 8.443/1992, bem como a decretação da inidoneidade da empresa para participar de licitações que envolvessem recursos federais pelo prazo de cinco anos.
A condenação em débito correspondeu ao valor total dos recursos federais repassados em virtude de a empresa contratada não ter comprovado que de fato executou a obra já que o volume dos serviços do contrato não poderia ter sido executado com o escasso número de funcionários formalmente registrados por ela. 
Em relação ao sócio-administrador da empresa, a decisão recorrida julgou suas contas irregulares, mas não lhe imputou débito e apenação, tendo em vista que essas providências já incidiam sobre a empresa.
Todas as demais irregularidades atinentes à eventual prática de conluio e fraude à licitação por parte da empresa não foram confirmadas, motivo pelo qual após a interposição de recurso de reconsideração, este TCU decidiu conceder provimento parcial à Lest Engenharia Ltda. para excluir a aplicação da pena de inidoneidade para a aludida empresa, por meio do Acórdão 993/2022-TCU-Plenário.
No entanto, a condenação em débito da contratada e a respectiva multa foram mantidas porque a defendente não trouxe aos autos registros ou apontamentos para atestar o nexo causal entre a origem e a aplicação dos recursos, já que uma empresa sem funcionários não poderia ter executado a obra, podendo esta ter sido realizada por outros, estranhos ao contrato, e até mesmo ter sido custeada por outras fontes de recurso.
Nesta oportunidade, apreciam-se embargos opostos pela mesma empresa e seu sócio administrador contra o Acórdão 933/2022-TCU-Plenário, em que alegam as seguintes omissões e contradições (peça 424) :
nenhum dos embargantes jamais foi objeto da investigação criminal;
contradição 1: apesar de o acórdão recorrido ter reconhecido a inexistência de ilicitude no processo licitatório e na execução do contrato de execução das obras, teria mantido a condenação em débito para a empresa apenas pelo fato de a embargante não ter o número de funcionários efetivamente alocados na obra registrado na RAIS;
contradição 2: os fundamentos da decisão embargada teriam se valido de informações de processos que tratavam da mesma auditoria, mas que não apresentavam qualquer relação direta com os fatos relacionados ao esquema ilícito apurados naqueles processos;
omissão 1: a fiscalização realizada pelo TCU não teria considerado o fato de que o sócio administrador da empresa, também embargante, foi notificado pela Delegacia da Receita Federal em Fortaleza no ano de 2012, justamente para tratar sobre o tributo recolhido relativo a mão de obra dos serviços prestados, onde se evidenciou que estava aquém do número real de trabalhadores utilizados na consecução ou execução das obras, denotando que não eram equivalentes ao indicado na RAIS jungidas às obras do Contrato objeto da presente;
contradição 3: o fundamento trazido para afastar a decretação da inidoneidade da Empresa Embargante, confunde-se com o fundamento que manteve a condenação em débito, uma vez que no acórdão condenatório a imputação de débito teria se dado em face da contratação de empresa sem capacidade operacional para a execução das obras;
contradição 4: o Tribunal afastou a responsabilidade de todos os gestores públicos envolvidos na contratação nos termos da decisão embargada, mas manteve a condenação dos embargantes ao pagamento do débito integral e da multa correlata;
haveria aplicação de duas penalidades pelo mesmo fundamento: a aplicação da multa da Receita Federal e a aplicação da multa pelo TCU;
Preliminarmente, os presentes embargos de declaração devem ser conhecidos, tendo em vista o preenchimento dos requisitos necessários aplicáveis à espécie.
Em relação ao mérito, não identifiquei nenhuma das omissões ou contradições levantadas pelos embargantes, a despeito de considerar em minhas razões de decidir a avaliação de nova documentação trazida aos autos, com potencialidade de acolhimento deste recurso com efeitos infringentes, consoante passo a detalhar.
Da leitura do acórdão embargado, resta claro que o recurso de reconsideração da empresa Lest e seu sócio administrador não foram totalmente providos em função de os recorrentes não apresentarem documentação para comprovar que efetivamente executaram a obra, já que não possuíam funcionários registrados na RAIS suficientes à execução do objeto.
Nessa etapa, a embargante traz documentação que comprova a convocação da empresa Lest junto à Receita Federal (processo 10380.722.292/2012-11, CEI: 50.035.92864/72) para pagar a diferença entre os impostos quitados através das Guias de Previdência Social e o valor real que deveria ter sido recolhido em razão da verdadeira quantidade de mão obra utilizada na execução das obras objeto deste processo (peça 426) . 
Ao compulsar as informações da peça 427, percebi que também foram juntadas informações relativas a diferenças entre o que foi recolhido e o que deveria ter sido pago para a previdência social, mas aqueles dados se referem a uma outra obra executada pela Lest, com outro número CEI, que não se associam aos exames deste processo, qual seja, a construção de uma escola. 
O número de matrícula CEI  (Cadastro Específico do INSS) servia para vincular uma obra de construção civil, com dados do proprietário, construtora contratada e funcionários, à Receita Federal. Essa matrícula permitia o devido recolhimento da contribuição de INSS sobre a mão de obra utilizada para a edificação específica. Atualmente, os dados do CEI estão sendo transferidos para o Cadastro Nacional de Obras (CNO) .
As peças 428 e 429 trazem informações sobre o parcelamento dessas dívidas junto à Receita Federal e a quitação destas. 
Esse conjunto probatório, que demonstra a recorrência de falhas desse tipo por parte da empresa, aliado aos relatórios de inspeção física da obra pela Caixa (peça 11, pp.118 e 164) , que atestaram haver funcionários em número suficiente para a execução do objeto, corroboram os argumentos de que, por certo, eventual infração cometida pela contratada com relação a aspectos trabalhistas está na esfera da competência da respectiva jurisdição, assim como da tributária. 
Aliás, essa informação foi encaminhada ao Ministério Público do Trabalho pelo MPF para o tratamento devido (peça 190, p. 6) .
Rememoro que não restam dúvidas sobre a plena execução da obra realizada, bem como acerca da lisura da execução financeira do contrato de repasse. Do mesmo modo, não há qualquer evidência ou apontamento de que a empresa Lest seja empresa de fachada ou "fantasma" ou tenha participado de qualquer esquema para fraudar a licitação que deu origem ao contrato ora em análise, consoante detalhado e evidenciado tanto no item 12 do voto do acórdão da condenação (Acórdão 2101/2019-TCU-Plenário) quanto no voto do acórdão embargado (itens 33 a 38) .
Diante do exposto, como os embargantes trouxeram aos autos nova documentação com evidências de que havia número de funcionários suficientes no canteiro de obra e a própria Caixa atestou que havia mão de obra suficiente para a execução dos serviços, acolho os presentes embargos com efeitos infringentes, em obediência aos princípios do formalismo moderado e da eficiência processual. 
Nesse passo, voto por julgar regulares as contas da empresa Lest Engenharia Ltda. e de seu sócio Luiz Eduardo Studart Gomes Junior, com exclusão da multa proporcional ao débito direcionada à empresa, uma vez que esta penalidade não foi originalmente aplicada ao administrador. 
Ante o exposto, manifestome para que o Tribunal aprove o acórdão que ora submeto à deliberação deste Colegiado.
TCU, Sala das Sessões, em 26 de outubro de 2022.
Ministro VITAL DO RÊGO 
Relator